ACORDAO-COMPLETO-2316963

ACÓRDÃO 3996/2020 ATA 10/2020 - SEGUNDA CÂMARA

VISTOS, relatados e discutidos estes autos de Embargos de Declaração opostos por Jussara Santos Mendes contra o Acórdão 9273/2017-TCU-Segunda Câmara, o qual não conheceu de Pedido de Reexame contra o Acórdão 7092/2017-TCU-Segunda Câmara (Relator Ministro Augusto Nardes) ;
		ACORDAM os Ministros do Tribunal de Contas da União, reunidos em Sessão de 2ª Câmara, com fundamento nos arts. 32, inciso II, e 34 da Lei 8.443/1992, c/c os arts. 277, inciso III, e 287 do Regimento Interno/TCU, ante as razões expostas pelo Relator, em:
		9.1. conhecer dos presentes Embargos de Declaração, para, no mérito, negar-lhes provimento;
		9.2. dar ciência desta deliberação à embargante.

Embargos de Declaração interpostos por Jussara Santos Mendes contra o Acórdão 9273/2017-TCU-2ª Câmara, o qual não conheceu de Pedido de Reexame contra o Acórdão 7092/2017-TCU-2ª Câmara (Relator Min. Augusto Nardes), em razão da ausência de interesse e legitimidade recursal.

Segunda Câmara

Entidades/órgãos do Governo do Estado do Rio Grande do Norte.

3. Interessados/Responsáveis/Recorrentes:
3.1. Interessados: Jussara Santos Mendes (XXX.027.011-XX); Secretaria de Controle Externo do TCU/RN (00.414.607/0017-85).
3.2. Recorrente: Jussara Santos Mendes (XXX.027.011-XX).

13.1. Ministros presentes: Ana Arraes (Presidente), Augusto Nardes, Aroldo Cedraz (Relator) e Raimundo Carreiro.
13.2. Ministros-Substitutos presentes: Marcos Bemquerer Costa e André Luís de Carvalho.

AROLDO CEDRAZ

Ministro Aroldo Cedraz.

Trata-se de Embargos de Declaração interpostos por Jussara Santos Mendes contra o Acórdão 9273/2017-TCU-Segunda Câmara, o qual não conheceu de Pedido de Reexame contra o Acórdão 7092/2017-TCU-Segunda Câmara (Relator Min. Augusto Nardes) , em razão da ausência de interesse e legitimidade recursal.
2.	Em seu recurso, a recorrente aponta as seguintes contradições:
"III) DAS RAZÕES - DA CONTRADIÇÃO 
A Corregedora-Geral do Ministério da Saúde, em razão de as respostas apresentadas em atendimento ao Ofício de Audiência 1154/2016- TCU/SECEX-RN, de 13/10/2016 (peça 63) não terem sido por ela subscritas e sim pelo seu substituto foi considerada revel, pelo simples fato de não ter assinado os documentos que foram enviados, visto que foi registrado que o caráter personalíssimo do ato. Ocorre que, data maxima venia, fica expressa a contradição em dois pontos que serão explicados: 
111.1) Caráter personalíssimo para responder a demanda X Ilegitimidade recursal. 
Contradiz o Acordão relatado pelo Ilustre Ministro Augusto Nardes do Acórdão Relatado pelo Ministro Aroldo Cedraz uma vez que, numa visão diametralmente oposta, no primeiro fala-se em 'caráter personalíssimo' para o cumprimento da demanda e no segundo fala-se em 'ilegitimidade recursal' da embargante. 
Poder-se-ia concluir então que a mesma somente arcaria com o ônus sem poder recorrer da pena de Revelia, marca que ficará como estigma em sua carreira, manchando assim sua reputação ilibada. 
Ainda se poderia acrescer que, data maxima venia, existe uma ofensa direta ao 'Princípio do Contraditório e Ampla Defesa', uma vez que é tolhida a possibilidade de recurso ou contradição. 
111.11) Caráter personalíssimo X Substituição. No primeiro Acórdão, relatado pelo Ilustre Ministro Augusto Nardes frisa-se o caráter personalíssimo para o cumprimento da demanda. O Insigne julgador, em sua relatoria explanou que houve êxito por parte da demandante em comprovar que submeteu todos os documentos, contudo decidiu pela revelia, visto que, as peças foram assinadas por seu substituto legal.
Cumpre ressaltar que a obrigação recai sobre o Corregedor-Geral do Ministério da Saúde (Agente Público) e não sobre a Dra. Jussara Santos Mendes (Pessoa Física com cargo DAS.) não importando quem o fosse, e não sendo ela Corregedora-Geral nunca teria que responder pela demanda em questão. 
Como foi explicado no pedido de Reexame (com vasto lastro probatório) , a Corregedora-Geral encontrava-se em gozo de férias como se comprovou Oficio 249/2016/GAB/CORREG/MS, Direito elencado no artigo 6° inciso XVII da Bíblia Política de nossa Nação. Neste caso em especifico não competia mais a ela a Função de Corregedora-Geral e sim a seu substituto. Sendo, portanto, contraditória a decisão. 
Ainda lembro que o próprio TCU se divide em duas câmaras, compostas por quatro ministros e dois ministros-substitutos cada, as quais, ao lado do Plenário, composto pelo Presidente e demais ministros, são os Colegiados competentes para deliberar sobre os processos, inclusive na fase recursal. Se fossemos usar o mesmo principio, somente seria considerado legitimo o Acordão, no qual não contivesse nenhum substituto no corpo decisório. 
Pode-se inclusive citar a 'Teoria do Órgão', onde o próprio Agente Público confunde-se com o Estado. Tanto que, se a embargante fosse exonerada, da mesma forma não responderia pela demanda." 
3.	Ao fim, a recorrente faz o seguinte pedido:
"Pelos fundamentos expostos requer o acolhimento dos EMBARGOS e reforma da decisão, julgando procedente os pedidos do REEXAME. Termos em que pede e aguarda deferimento."
É o Relatório.

Gustavo Lins de Oliveira Cruz (OAB 9306/RN), representando a Associação de Proteção à Maternidade e à Infância de Mossoró.

Subprocurador-Geral Paulo Soares Bugarin.

REPRESENTAÇÃO. ACUMULAÇÃO INDEVIDA DE CARGOS. NÚCLEO ESTADUAL DO MINISTÉRIO DA SAÚDE NO ESTADO DO RIO GRANDE DO NORTE. DETERMINAÇÃO PARA INSTAURAÇÃO DE PROCESSO ADMINISTRATIVO. AUDIÊNCIA. REVELIA. DETERMINAÇÃO CUMPRIDA. PEDIDO DE REEXAME. AUSÊNCIA DE INTERESSE RECURSAL. NÃO CONHECIMENTO. EMBARGOS DE DECLARAÇÃO. ALEGAÇÕES INCAPAZES DE ALTERAR O ACÓRDÃO RECORRIDO. CIÊNCIA.

REPRESENTAÇÃO (REPR)

Secretaria de Recursos (SERUR); Secretaria de Fiscalização de Pessoal (Sefip).

Trata-se de Embargos de Declaração interpostos por Jussara Santos Mendes contra o Acórdão 9273/2017-TCU-Segunda Câmara, o qual não conheceu de Pedido de Reexame contra o Acórdão 7092/2017-TCU-Segunda Câmara (Relator Ministro Augusto Nardes) , em razão da ausência de interesse e legitimidade recursal.
2.	A recorrente alega haver as seguintes contradições: (i) o Acórdão 7092/2017-TCU-Segunda Câmara fala em caráter personalíssimo para o cumprimento da demanda, enquanto o acórdão recorrido fala em ilegitimidade recursal, o que lhe traria somente o ônus, sem poder recorrer da pena de revelia que lhe foi imposta; (ii) o Acórdão 7092/2017-TCU-Segunda Câmara frisa o caráter personalíssimo para o cumprimento da demanda, embora o julgador tenha afirmado que houve êxito por parte da demandante e, ainda assim, decidido pela sua revelia.
3.	Como é cediço, a apreciação de embargos declaratórios no TCU não se presta para rediscussão do mérito nem para reavaliação dos fundamentos que conduziram à prolação do acórdão recorrido. Ademais, a contradição deve estar contida nos termos do inteiro teor da deliberação atacada:
"É descabido o manejo de embargos de declaração para apontar contradição entre o acórdão recorrido e outras deliberações do TCU ou para discutir questões que não foram levantadas anteriormente. Embargos declaratórios se prestam a sanar eventual omissão (referente a questões relevantes trazidas pelas partes e não abordadas pelo relator) , obscuridade (dificuldade no entendimento do texto da deliberação que torne incompreensível o comando imposto ou a manifestação de vontade do Tribunal) ou contradição (afirmação conflitante na fundamentação da decisão ou entre esta e a conclusão alcançada pelo relator) ." (Acórdão 1035/2019-TCU-Plenário, Relator Min. Walton Alencar Rodrigues) 
4.	No entanto, conheço do recurso interposto, considerando que foram preenchidos os seus requisitos de admissibilidade.
5.	A essência do recurso em exame é a visão equivocada da recorrente a respeito do instituto da revelia nos processos que tramitam nesta Corte, como apresenta a jurisprudência do TCU, da qual colho somente o julgado que se segue:
"Os efeitos da revelia de responsável no âmbito do TCU diferem daqueles emprestados a esse instituto pelo CPC. No âmbito civil, o silêncio do responsável gera a presunção de veracidade dos fatos a ele imputados, de modo que sua inércia prospera contra sua defesa. No Tribunal, a avaliação da responsabilidade do agente não pode prescindir da análise das provas existentes no processo." (Acórdão 1009/2018-TCU-Plenário, Relator Ministro Bruno Dantas) 
6.	Portanto, mesmo em face da declaração da revelia da recorrente, o exame da documentação trazida aos autos acabou por livrá-la das sanções que são comumente impostas aos jurisdicionados (multa e/ou inabilitação para exercício de cargo em comissão ou função de confiança na Administração Pública Federal) , nos termos dos arts. 268 e 270 do Regimento Interno do TCU.
7.	A ausência de sucumbência, inclusive, foi uma das razões para o não conhecimento do Pedido de Reexame julgado pelo acórdão recorrido, como se depreende de trecho do acórdão combatido:
"Considerando que não se verifica na deliberação recorrida qualquer prejuízo causado diretamente pelo Tribunal à recorrente, a ensejar seu interesse recursal, visto que o acórdão impugnado cuida apenas de monitoramento do Acórdão 7753/2015-TCU-Segunda Câmara, acerca do qual não houve rediscussão de questões de mérito nem imposição de sanção, nos termos do artigo 278, §5º, do Regimento Interno."
8.	Portanto, não subsistem as contradições apontadas pela recorrente, devendo ser mantido em seus exatos termos o Acórdão 9273/2017-TCU-Segunda Câmara.
Ante o exposto, VOTO para que seja adotada a deliberação que ora submeto a este Colegiado.
TCU, Sala das Sessões Ministro Luciano Brandão Alves de Souza, em 16 de abril de 2020.
AROLDO CEDRAZ 
Relator